最高法院刑事判決　　　　　　　　　　　　　　　　　八十八年度台上字第九○號
　　上　訴　人　甲○○
　　選任辯護人　黃奉彬律師
右上訴人因殺人等罪案件，不服台灣高等法院高雄分院中華民國八十七年十月七日第
二審更審判決（八十七年度上重更(一)字第二六號，起訴案號：台灣高雄地方法院檢察
署八十四年度偵字第二四五五七、二五一九四號），提起上訴，本院判決如左：
    主  文
上訴駁回。
    理  由
一殺人部分：
本件原判決認定上訴人甲○○於民國七十年至七十三年間，先後犯殺人未遂等十四罪
，分別經法院判處有期徒刑並經減刑後，合併定其應執行刑為有期徒刑五年四月，已
於八十年四月十三日執行完畢。詎仍不知悔改，復於八十四年八月間，將其前於八十
二年八、九月間受蔡啟芳（已死亡）寄藏持有之制式轉輪手槍一支（口徑○‧三五七
吋、槍號ＢＨＭ五三八○號）、制式子彈十七顆藏放於其平時駕駛之車牌號碼ＶＵ－
五八七九號自用小客車上（非法寄藏槍彈部分已判決確定），嗣於八十四年十月十三
日下午八時三十分許，偕同綽號「阿男」之不詳姓名成年男子，駕駛該自用小客車，
至高雄縣大寮鄉○○村○○路二○七－三號被害人黃銀富之工廠，向黃銀富索取先前
已付款向其購買之海洛因毒品，因黃銀富無法交付毒品，又拒將先前購買毒品之價款
返還，上訴人一時氣憤，竟臨時單獨起意，基於殺人之概括犯意，取出預藏之上述制
式轉輪手槍，朝黃銀富射擊二槍，其中一槍射中黃銀富背部，子彈貫穿左肺下葉上方
，經過第六胸椎，穿過右肺上葉及第三肋骨，停留於右上臂肌肉層，造成胸腔大量出
血，當場死亡。繼之見當時同在工廠內之張慶明、丁國憲及另一不詳姓名成年男子目
睹槍擊情事而欲朝後門逃跑出工廠外時，復又朝在工廠內之張慶明、丁國憲及該另一
不詳姓名成年男子射擊一槍未中，因其三人迅速逃離而倖免於死。上訴人隨即駕車逃
逸。經警於同年十二月十八日緝獲，並扣得其供行兇之轉輪手槍一支及制式子彈十四
顆等情。係以訊據上訴人已坦承於上述時、地向被害人黃銀富拿取先前購買之毒品，
因黃銀富無毒品交付，又拒將價款返還，遂持槍對之射擊之事實。雖否認有殺人之故
意，辯稱：伊持槍朝地上射擊，僅是要嚇黃銀富，不知會射到他，且伊開槍射擊黃銀
富後未再對逃跑中之張慶明、丁國憲及另一不詳姓名成年男子開槍云云。惟查上述上
訴人持槍殺人之犯行，已據上訴人於警訊時供承：「共開三槍，第一槍射擊死者下部
，第二槍射擊死者胸部左右部位，第三槍射旁邊的人群」、「對著啟華（即黃銀富）
的步（部）開二槍，又對旁邊三名工人開了一槍，原本要教訓啟華一下而已，沒想
到會將他打死」等情不諱（見八十四年十二月十九日警訊筆錄），核與目擊證人丁國
憲於警訊中證稱：「我突然聽到槍聲，我馬上轉頭往後面看，我看到啟華（即黃銀富
）倒在地上，我很害怕，就往工廠後門逃跑，二名陌生男子叫我不要跑，並向我開了
一槍（當時工廠內尚有另外二個男子在場），未擊中我們三個人，之後二名男子即駕
車離去」、「（甲○○）總共開了三槍，二槍射擊黃銀富，一槍向我射擊」（見八十
四年十月十四日警訊筆錄），及偵查中證稱：「我正在工作，見有二人進來，因黃銀
富剛好不在，他二人就在講話，後來黃銀富回來，他二人就與黃銀富到門外交談了約
三、四分後，我聽到碰一聲，我回頭看到甲○○拿著槍，又聽到碰一聲，黃銀富就倒
在地上，張慶明叫我快跑，我們要跑時又對我們開了一槍，但沒打到」（見八十四年
度偵字第二五一九四號偵查卷第四十五頁）；及證人張慶明於警訊中供稱：「……甲
○○便從左腰際處拿出手槍（銀色）朝黃銀富下部開一槍，後接連一槍朝死者黃銀富
左胸部開槍，後第三槍朝我們射擊，當時沒有擊中我們，我與丁國憲從後門逃逸……
」（見八十四年十月十四日警訊筆錄），及偵查中證述：「我正坐在黃銀富辦公室，
那二人進來，後來黃銀富回來，他們三人在外面談了幾句話，我就看到甲○○拔槍射
殺黃銀富二槍，我與丁某要跑時，還向我們開了一槍」（見八十四年度偵字第二五一
九四號卷第四十五頁）等情節相符。且證人丁國憲、張慶明於偵查中，均當庭指認上
訴人確係案發當時開槍之人無誤，並有上訴人所持以行兇之口徑○‧三五七吋制式轉
輪手槍一支扣案可資佐證。又被害人黃銀富左側背部受槍擊，子彈貫穿左肺下葉上方
，經過第六胸椎，穿過右肺上葉及第三肋骨，停留於右上臂肌肉層，造成胸腔大量出
血死亡，亦經檢察官督同法醫師相驗明確，有勘（複）驗筆錄、相驗屍體證明書、解
剖紀錄報告及屍體照片附卷可稽。而法醫師解剖黃銀富屍體，自其體內取出彈頭一顆
及子彈碎片二片，其中彈頭經送內政部警政署刑事警察局鑑驗結果認係口徑○‧三五
七吋制式彈頭，其上有五條右旋來復線，認係同口徑槍枝所擊發。另扣案之轉輪手槍
經送鑑驗結果，亦認該支口徑○‧三五七吋制式轉輪手槍所試射之彈頭，經比對發現
與上述彈頭來復線之特徵紋痕相合，認係由該支手槍所擊發等情，亦有該局八十四
年十一月二十一日刑鑑字第八六七一二號、八十五年四月九日刑鑑字第一八四○八
號、八十五年一月十五日刑鑑字第二二五八號函附卷足憑。參酌上訴人自承伊係以
查扣之轉輪手槍射殺被害人黃銀富等情，足徵上訴人確有持扣案之口徑○‧三五七吋
制式轉輪手槍射殺黃銀富無訛。而上訴人另持槍對在現場往工廠後門逃跑之張慶明、
丁國憲及另一不詳姓名男子逃跑方向射擊一槍之事實，復有被子彈擊中留下彈痕之機
車照片一張附卷可按（附於林警刑移字第六六三號警卷第十九頁）。益足證上訴人確
係於持扣案轉輪手槍射殺黃銀富後，復朝張慶明、丁國憲及另一不詳姓名之男子逃跑
方向射擊一發無誤。為其所憑之證據及認定之理由。而以稽之前述上訴人之供述及證
人丁國憲、張慶明之證言，已足徵上訴人係在近距離與黃銀富交談時，持槍朝黃銀富
射擊無異。再參諸卷附台灣高雄地方法院檢察署檢察官複驗紀錄記載內容，子彈係穿
透被害人背部入體內，再穿越左肺臟，又繼續穿透右肺臟，然後穿透第三肋骨造成骨
折後，再自右側胸部肌肉穿出體外，最後再穿透上臂肌肉而彈頭停於其內。衡情亦確
係短距離直接強力射入體內所致生現象，否則，如係朝地上射擊，而為地面反彈之流
彈擊中，其所造成之子彈穿越人體過程，當不致如上開情形。按之，在近距離持槍故
意朝人體要害射擊，其具有殺人之故意，應無可置疑。上訴人復自承當時因黃銀富未
如其意交付其所購買之毒品已萌不滿之意。是其前往找尋黃銀富時，隨身又預藏有槍
彈，其當場再因黃銀富拒不退還價款，雙方言詞發生衝突而萌殺機，亦與常情相符。
上訴人所辯無殺人故意，伊係朝地上射擊而造成流彈誤傷黃銀富云云，應係卸責之詞
。又上訴人於射殺黃銀富後，復朝目擊證人張慶明、丁國憲及另一不詳姓名之男子逃
走方向射擊一槍之事實，已據上訴人及張慶明、丁國憲分別供述明確，有如前述。再
參酌原審法院依丁國憲之口述所繪製之現場圖（見原審上訴字卷第六○頁）及停放現
場之機車確有中彈彈痕等情以觀，證人丁國憲及張慶明等當時工作地點係靠近工廠後
門（即與大門相對之一方），該機車停放地點在工廠內（中間）靠近大門之一方，即
（介於張慶明等工作地點與槍擊地點之中）較靠近上訴人槍擊黃銀富之地點，且工廠
內自大門進入後兩邊排滿機械，當時丁國憲工作地點與機車停放處又屬不同邊，但距
離後門較近，則丁國憲等往後門急速逃跑時，上訴人倉促間開槍射擊，且距離又較遠
，致誤中停留在中間之機車而未擊中丁國憲等人，尚不能謂其對丁國憲等人無殺人之
犯意，否則何必喝令不要跑，又對之開槍射擊。至於證人丁國憲於第一審改稱：「當
時聽到二聲槍響，有人在喊不要跑，我就趕快跑了，沒有看到誰持槍、開槍。」（見
第一審卷第五十頁），於原審證稱：「……又聽槍聲，我猜測應是向我們開的，……
至於是否真是向我們開槍的，我不能確定。」「我們有聽見槍聲，但不知是何人開的
。」「有人叫不要跑，且隔了二秒又聽到一聲槍聲，但當時我已跑到門外了，故該槍
是打向何處，我不知道。」云云（見原審上訴字卷第五十七頁、第一一一頁）。因與
上訴人及證人丁國憲、張慶明等分別於警訊及偵查中之前述供述歧異，顯係事後護
之詞，不得採為上訴人有利之證明。就上訴人否認有殺人之故意，所辯各節，認係卸
責之詞，不足採信，於理由內予以指駁說明綦詳。復明上訴人雖曾供稱係與其同行
之綽號「阿男」者開槍射殺黃銀富，並曾一度供稱：「阿男」即是張清泉等情。但嗣
已改稱「阿男」非張清泉，或張清泉不知伊帶槍之事，且承認係伊開槍射擊，亦未言
及「阿男」對槍擊之事有參與謀議及行為之分擔，再參酌上訴人係因購買毒品之事與
黃銀富發生爭執，當場引起殺機，及張清泉部分業據檢察官為不起訴處分確定，有台
灣高雄地方法院檢察署八十五年度偵緝字第六二六號不起訴處分書附卷可稽等情，尚
難認綽號「阿男」者與上訴人有共犯關係。至上訴人於第一審審理中供詞反覆，其所
選任之辯護人曾聲請鑑定其精神狀態。然徵諸其供詞反覆，係在推卸責任予不知姓名
之「阿男」者，嗣經證人指證後，於第一審及原審審理中已坦承係其持槍射擊，又有
在其住處查獲之扣案槍枝可證，且於原審審理中陳述平和而無異狀，亦未主張其精神
狀態有何異常，是第一審法院未依聲請鑑定其精神狀態，亦無不合。至證人丁國憲、
張慶明原審法院雖曾再傳訊未到，但因彼等均已於警訊及偵查中證述甚詳，且本案事
證已臻明確，上訴人亦表示捨棄聲請傳訊該二證人，故無再傳訊調查之必要。因認本
件事證已臻明確，上訴人殺人之犯行足堪認定。核上訴人所為，其持槍射殺黃銀富死
亡，係犯刑法第二百七十一條第一項之殺人既遂罪，其射殺張慶明、丁國憲及另一不
詳姓名成年人，未生死亡之結果，係犯同法條第二項、第一項之殺人未遂罪。其同時
開槍射殺張慶明等三人未遂，係一行為觸犯數罪名，為想像競合犯，應從一重處斷。
先後二次殺人，時間緊接，犯罪構成要件相同，顯係基於概括犯意為之，為連續犯，
應以殺人既遂一罪論。公訴人認射殺張慶明等三人，係另行起意，尚有未合。上訴人
於七十年至七十三年間，先後犯殺人未遂等十四罪，經法院分別判處有期徒刑，嗣經
減刑後合併定其應執行有期徒刑五年四月，已於八十四年四月十三日執行完畢，有卷
附台灣高雄地方法院檢察署刑案資料查註紀錄表可稽，並經第一審法院調取台灣高等
法院台南分院八十一年度執減更字第一號卷查核無訛，其於五年以內再犯本件有期徒
刑以上之本罪，為累犯。惟殺人罪法定本刑死刑、無期徒刑部分，依法不得加重，僅
就法定本刑有期徒刑部分加重其刑。因而撤銷第一審關於殺人部分不當之判決，適用
刑法第五十六條、第二百七十一條第一項、第五十五條、第四十七條、第三十七條第
一項，論以連續殺人罪，並審酌上訴人有多次前科，仍不知悔改，量刑不宜從輕，此
次因購買毒品遭被害人黃銀富侵吞款項起爭執，一時激動萌啟殺機，持槍射殺黃銀富
，又射殺無辜之張慶明等人未遂，犯後已與黃銀富家屬達成民事和解等情狀，量處無
期徒刑，並依法宣告褫奪公權終身。經核於法尚非有違。又上訴人持以殺人之扣案○
‧三五七吋制式轉輪手槍一支，其非法持有之行為，係寄藏之當然結果，已包括於其
未經許可無故寄藏手槍罪中論處，而將該手槍宣告沒收，並與殺人罪分論併罰。至殺
人罪部分並未再論及其非法持有手槍罪，是原判決主文關於殺人罪部分，記載「前開
○‧三五七吋制式轉輪手槍壹支沒收」，係屬贅餘，併予明。按證據之證明力，由
法院自由判斷，為刑事訴訟法第一百五十五條第一項所明定，此項自由判斷職權之行
使，苟係基於普通日常之經驗，而非違背客觀上應認為確實之定則者，即屬合於經驗
法則，不容當事人任意指摘。又證人所作先後不同之證言，何者為可採，事實審法院
本得參酌其他相關證據為自由之判斷，苟無違背經驗法則，亦難指為違法。原判決對
於上訴人之供述及證人丁國憲、張慶明等先後之供述，有不盡相符之處，已參酌其他
相關之證據，予以綜合判斷，所為事實之認定及證據之取捨，於理由內已詳加論述說
明，難謂有理由不備或理由矛盾之情形。而卷附原審依丁國憲口述繪製之現場圖所示
，上訴人與被害人黃銀富交談處即槍擊處係在工廠內靠近大門處右側，丁國憲之工作
地點係在工廠中間偏後之左側，機車則介於槍擊處與丁國憲工作處之中間偏右，後門
在大門另一方之右側。原審法院根據該現場圖及其他相關證據，認定丁國憲等往後門
逃跑時，上訴人因距離較遠且倉促中朝丁國憲射擊而誤中放置於其中間之該機車，難
謂與經驗法則有違。且此部分事證已臻明確，原審未到現場勘驗，亦與應於審判期日
調查之證據未予調查之情形有別。又鑑定與否為調查證據之方法，事實審法院本有審
酌之權限，如本於其調查所得之證據，依其心證而為判斷，雖未選任鑑定人實施鑑定
程序，亦不得指為違法。原審法院依上訴人及證人張慶明、丁國憲之供述，台灣高雄
地方法院檢察署法醫師複驗紀錄記載被害人黃銀富槍傷之情形等相關證據，予以判斷
認定上訴人係近距離直接射殺黃銀富，而未再送鑑定是否近距離開槍，自亦不容任意
指為違法。上訴意旨，就原判決根據上開證據所為事實之認定及法律之適用，究竟違
背如何之證據法則，或有何適用法則不當，未依卷內資料具體指摘，或徒憑己意對原
審認事採證之適法行使職權，漫指其違法，或仍執陳詞就原判決理由已有說明之事項
，泛指其理由欠備或理由矛盾，重為事實上之爭執，尚難認有理由，應予駁回。
二寄藏手槍部分：
按當事人得捨棄其上訴權，為刑事訴訟法第三百五十三條所明定。又捨棄上訴權或撤
回上訴者，喪失其上訴權；第三審法院認為上訴有上訴不合法律上之程式或法律上不
應准許或其上訴權已經喪失之情形者，應以判決駁回之，刑事訴訟法第三百五十九條
、第三百九十五條前段亦定有明文。本件上訴人關於未經許可無故寄藏手槍罪部分，
經原審判決後，其於八十七年十月二十九日具狀就殺人部分聲明上訴時，已明確陳明
「就無故寄藏手槍部分不上訴」。是以上訴人對此部分之上訴權應認已因捨棄上訴而
喪失。乃上訴人於同年十一月六日補提之上訴理由狀竟復對此部分聲明不服，指摘原
判決關於此部分不當云云。依上開規定，此部分之上訴自非合法，應予駁回。
據上論結，應依刑事訴訟法第三百九十六條第一項、第三百九十五條前段，判決如主
文。
中      華      民      國    八十八    年      一      月     十四     日
                              最高法院刑事第六庭
                                  審判長法官  董  明  霈
                                        法官  丁  錦  清
                                        法官  賴  忠  星
                                        法官  林  茂  雄
                                        法官  王  居  財
      右正本證明與原本無異
                                              書  記  官
中      華      民      國    八十八    年      一      月     二十     日
